【裁判字號】    98,易,683
【裁判日期】    981026
【裁判案由】    妨害兵役
【裁判全文】
臺灣高雄地方法院刑事判決
公  訴  人  臺灣高雄地方法院檢察署檢察官
被      告  甲○○
                    住高雄市.
因妨害兵役案件，經檢察官聲請以簡易判決處刑（97年度偵字第
18344 號），本院認不應以簡易判決處刑，改依通常程序審理，
判決如下：
    主  文
甲○○無罪。
    理  由
一、公訴意旨略以：被告係高雄縣後備司令部列管之後備軍人，
    原設籍高雄縣林園鄉○○村○○路○段69巷38弄28之3 號，
    竟意圖避免召集處理，於民國94年5 月起，即遷離上開住所
    ，無故不依規定申報，致使高雄縣後備司令部所發指定應於
    97年5 月6 日前往天山營區報到之教育召集令無法送達，因
    認被告涉犯妨害兵役治罪條例第10條第3 項、第1 項第3款
    罪嫌等語。
二、按被告以外之人於審判外之陳述，經當事人於審判程序同意
    作為證據，法院審酌該言詞陳述或書面陳述作成時之情況，
    認為適當者，亦得為證據。當事人、代理人或辯護人於法院
    調查證據時，知有第159 條第1 項不得為證據之情形，而未
    於言詞辯論終結前聲明異議，視為有前項之同意，刑事訴訟
    法第159 條之5 定有明文。查本院所引用下列證據，檢察官
    及被告於本院審理中未聲明異議，揆諸前揭說明，可認為同
    意作為證據；而本院審酌該陳述作成時之情況，認為適當，
    自具有證據能力，而得採為證據，合先敘明。
三、按犯罪事實應依證據認定之，無證據不得認定犯罪事實；不
    能證明被告犯罪者，應諭知無罪之判決，刑事訴訟法第154
    條第2 項、第301 條第1 項分別定有明文。又事實之認定，
    應憑證據，如未能發現相當證據，或證據不足以證明，自不
    能以推測或擬制之方法，為裁判基礎（最高法院40年台上字
    第86號判例參照）。另認定犯罪事實所憑之證據，雖不以直
    接證據為限，間接證據亦包括在內；然而無論直接或間接證
    據，其為訴訟上之證明，須於通常一般之人不致有所懷疑，
    而得確信其為真實之程度者，始得據為有罪之認定，倘其證
    明尚未達到此一程度，而有合理之懷疑存在時，即無從為有
    罪之認定（最高法院76年台上字第4986號判例參照）。再者
    ，刑事訴訟法第161 條第1 項明定：檢察官就被告犯罪事實
    ，應負舉證責任，並指出證明之方法。依此，檢察官對於起
    訴之犯罪事實，應負提出證據及說服之實質舉證責任。倘其
    所提出之證據，不足為被告有罪之積極證明，或其指出證明
    之方法，無從說服法院形成被告有罪之心證，基於無罪推定
    之原則，自應為被告無罪判決之諭知（最高法院92年台上字
    第128 號判例意旨參照）。次按，又妨害兵役治罪條例第10
    條第1 項，乃明定有「意圖避免召集處理」之構成要件，而
    係屬意圖犯，是以行為人須確有避免召集處理之主觀意圖，
    始有本罪之該當，倘行為人無此意圖，即無由以本罪相繩甚
    明；至同條例第10條第3 項固規定：致使召集令無法送達者
    ，以意圖避免召集論等語，惟參諸避免後備軍人刻意逃避召
    集處理、進而危及國家安全之該條例原立法意旨，堪認立法
    者並無排除前開主觀意圖要件適用之寓意，自不應依循字句
    表面之文義解釋，而將客觀存在之召集令無法送達情事，一
    律逕與行為人確有避免召集之主觀不法意圖全然等視（大法
    官會議釋字第517 號解釋、最高法院92年度台非字第404 號
    判決俱同此意旨）。
四、公訴人認被告涉有上揭妨害兵役犯行，無非以列管後備軍人
    行方不明遷出未報移送法辦年籍表、教育召集令、召集令交
    付通知書暨送達召集令現場照片1 紙，為其主要論據。訊據
    被告堅決否認有何妨害兵役治罪條例10條第3 項之犯行，辯
    稱：我沒有要逃避教育召集，我當時任職瑞儀光電股份有限
    公司，我是守衛班的組長，我是住在守衛室的後面，因為我
    是大夜班，到早上才有交班，交班完很累我就住守衛室，有
    時我就回小港區我前妻住處，我未居住在上開住址，才未能
    接獲教育召集通知，我絕無避免召集之意圖等語。經查：
(一)、高雄縣後備司令部於97年5 月1 日、97年5 月3 日，分別對
    被告於高雄縣林園鄉○○村○○路○段69巷38弄28之3 號之
    戶籍地送交應於97年5 月6 日參加教育召集之召集令，惟因
    被告未實際居住於該處所，致高雄縣後備司令部未能對其送
    達前揭教育召集令等情，有高雄縣後備指揮部妨害兵役案件
    移送報告書、列管後備軍人行方不明遷出未報移送法辦年籍
    表、教育召集令、召集令交付通知書暨送達召集令現場照片
    1 紙等在卷可憑（見偵卷第2 至9 頁），是此部分之事實，
    堪以認定。
(二)、惟查，妨害兵役治罪條例第10條第3 項之規定，仍以具備避
    免教育召集之主觀意圖為必要，已如上述，本案被告遷離其
    位於高雄縣林園鄉○○村○○路○段69巷38弄28之3 號之住
    所後，雖未依規定申報住址，然後備軍人遷移居住處所未依
    規定申報之原因及目的不一而足，諸如避債、避仇、至外地
    工作或生性疏懶等情，均有可能，並非僅止於「意圖避免召
    集處理」一端，自不得僅以被告明知或應知有此申報義務而
    未依規定申報，即遽予推認其係以避免召集處理為積極目的
    ，而認定其主觀上有避免召集處理之意圖。況教育召集屬於
    短期召集，本件教育召集期間僅1 日，有高雄縣後備指揮部
    妨害兵役案件移送報告書可參（見偵卷第2 頁），衡情一般
    人非有特殊因素，應不致僅為避免為期1 日之教育召集即故
    意遷離居住處所，且甘冒刑事責任不依規定申報。再佐以我
    國社會現況，實際上並未居住於戶籍地之情形非少，如僅因
    被告具有後備軍人之身分，遽認其未據實遷移戶籍必係出於
    避免召集處理之意圖，顯有悖於一般生活經驗及論理法則。
(三)、證人即被告母親王張阿娥於本院審理時結證稱：當時我媳婦
    生小孩，我住在小港幫她作月子，沒有住在高雄縣林園鄉○
    ○村○○路○段69巷38弄28之3 號住址，被告當時在工作，
    住在宿舍，所以沒有人住在上址等語（見本院卷第15、16頁
    ），再參以瑞儀光電股份有限公司98年9 月29日以（98）瑞
    字第980087號函函覆本院：甲○○於96年12月17日到職，並
    於98年2 月9 日離職，任職於公司的職務為晚班守衛班長，
    公司備有守衛室等語，有該函附卷足稽（見本院卷第51頁）
    ，足見被告辯稱伊因工作及家庭因素而未居住於上開戶籍地
    一節，應堪採信。被告於本件本件教育召集令送交期間，因
    工作及家庭因素而未實際居住於上開戶籍地，其主觀上難認
    有逃避兵役召集之意圖。
五、綜上所述，公訴人所舉前開證據，尚不足使本院達於通常一
    般之人均不致有所懷疑，而得確信被告主觀上確有避免教育
    召集之意圖，致使無從形成有罪之確信，則依罪證有疑利於
    被告之證據法則，即不得遽為不利被告之認定。此外，本院
    復查無其他積極證據足認被告有檢察官所指之上述犯行，揆
    諸首揭說明，自應為被告無罪之諭知。
據上論斷，應依刑事訴訟法第452 條、第301 條第1 項，判決如
主文。
本案經檢察官李茂增到庭執行職務。
中    華    民    國    98    年    10    月    26    日
                  刑事第十九庭      法  官  吳芝瑛
以上正本證明與原本無異。
如不服本判決應於收受送達後10日內向本院提出上訴書狀，並應
敘述具體理由；如未敘述上訴理由者，應於上訴期間屆滿後20日
內向本院補提理由書（均須按他造當事人之人數附繕本）「切勿
逕送上級法院」。
中    華    民    國    98    年    10    月    26    日
                                    書記官  林麗文


司法院資訊處製作；財團法人民間司法改革基金會備份。
